臺灣臺南地方法院民事判決　　　　　　　 94年度訴字第693號
原　　　告　丁○○
　　　　　　戊○○
　　　　　　丙○○
前列三人共同
訴訟代理人　江信賢律師
　　　　　　蔡麗珠律師
　　　　　　蘇若龍律師
複代理人　　陳慈鳳律師
被　　　告　財政部國有財產局臺灣南區辦事處臺南分處
法定代理人　寅○○
訴訟代理人　甲○○
被　　　告　壬○○
訴訟代理人　施煜培律師
　　　　　　施承典律師
被　　　告　辛○○
訴訟代理人　陳文忠律師
　　　　　　蔡青芬律師
被　　　告　癸○○
訴訟代理人　施煜培律師
　　　　　　施承典律師
被　　　告　丑○○○
訴訟代理人　子○○
上列當事人間租佃爭議事件，經本院於民國96年3月21日言詞辯
論終結，判決如下：
    主  文
原告之訴駁回。
訴訟費用由原告負擔。
    事實及理由
一、本件被告丑○○○未於最後言詞辯論期日到場，核無民事訴
    訟法第386條所列各款情形，爰依原告之聲請，由其一造辯
    論而為判決。又被告財政部國有財產局臺灣南區辦事處臺南
    分處之法定代理人於95年2月15日變更為寅○○，依法具狀
    聲請承受訴訟，經核與民事訴訟法第176之規定相符，應予
    准許。
二、按確認法律關係之訴，非原告有即受確認判決之法律上利益
    者，不得提起之，民事訴訟法第247條第1項定有明文。又民
    事訴訟法第247條所謂即受確認判決之法律上利益，係指因
    法關係關係之存否不明確，致原告在私法上之地位有受侵害
    之危險，而此項危險得以對被告之確認判決除去者而言，故
    確認法律關係成立或不成立之訴，苟具備上開要件，即得謂
    有即受確認判決之法律上利益（最高法院42年台上字第1031
    號判例參照）。查本件被告以原告未自任耕作為由，主張原
    告對於被告之系爭租約無效，欲收回土地，是而兩造就系爭
    土地之租賃契約究仍有效與否，於原告租賃權之行使自有妨
    礙，原告在私法上之法律地位自有受侵害之危險，而此項危
    險得以對被告之確認訴訟予以除去，睽之前開判例意旨，原
    告自有提起本件訴訟請求確認之法律上利益存在。惟被告若
    自始對於原告所主張之法律關係並無爭執，則其法律關係之
    存否並無不明確之情形，則原告對於該被告及無受確認判決
    之法律上利益。經查，台南市政府為本件系爭耕地之所有權
    人之一，惟其於本院言詞辯論程序中，到庭陳述對於原告之
    主張不爭執（見本院96年1月10日言詞辯論筆錄），則原告
    未列台南市政府為當事人，亦不能認為當事人不適格，合先
    敘明。
三、原告起訴主張：
(一)、系爭坐落台南市○區○○段550、550之2、550之3、554、
    558、558之1、558之2、562、562之1、562之2、562之3、
    562之4、562之5地號等土地（下稱系爭土地），為原告之被
    繼承人莊仲宣於民國（下同）38年2月1日起開始承租，租約
    號為100號，迄今已達50年以上，一直供農作使用。歷經土
    地分割、土地所有權之變動，目前所有權人如附表所示。91
    年間租約期限屆至，原告於91年9月12日向被告財政部國有
    財產局臺灣南區辦事處臺南分處（以下簡稱國有財產局台南
    分處）申請換約，被告國有財產局台南分處卻於93年9月2日
    以台財產南南三字第0930013349號函覆表示，原告承租系爭
    土地面積合計7324平方公尺（國有持分面積2043.69平方公
    尺），經於92年9月10日會同台南地政事務所勘查及鑑界結
    果，其中550地號土地內部分遭訴外人陳聖濟、己○○○建
    烤漆板造平房、棚架，及乙○○之磚牆內庭院使用，同段
    554 地號土地遭原告等三人做籬笆內堆放建材及停放車輛、
    磚造三樓鐵架棚使用，面積合計549平方公尺，原告三人顯
    未全部自任耕作使用，顯已違反耕地三七五減租條例第16條
    規定，原訂租約無效，土地應予收回等語。經原告於93年10
    月1日向台南市北區區公所耕地租佃委員會申請調解，因被
    告仍主張收回土地而調解不成立，並送台南市政府耕地租佃
    委員會調處，惟經調處，仍因被告以上述理由主張原告三人
    未自任耕作，租約無效，堅持收回土地，不願與原告三人合
    意終止租約，並補償原告，致調處不成立。
(二)、按所謂不自任耕作及轉租，係指承租人故意不自任耕作及轉
    租者而言，最高法院75年度台上字第813號判決可供參照。
    經查，系爭550地號土地有部分遭訴外人陳聖濟、己○○○
    所有之建物占用，係因地界不明所致，並非原告將土地轉租
    予其等使用，且經被告國有財產局台南分處通知後，訴外人
    庚○○等人旋即將占用部分拆除，顯見原告尚非故意不自任
    耕作，是被告以此主張原告有耕地三七五減租條例第16條所
    規定將耕地轉租他人，並無自任耕作之情形，顯有誤解。又
    按承租人在承租耕地上固允許有農舍之存在，但所謂農舍乃
    以便利耕作而設，且確有其必要者為限，最高法院85年度台
    上字第2355號判決可資參照。原告在554地號土地上開闢道
    路，此本為通行土地之必要，而其上有樓房凸出佔用土地之
    部分，係因比鄰554地號土地之555之5地號土地為原告丁○○所有，丁○○在該筆土地上興建樓房，因地籍重測之結果
    ，造成地界偏移致樓房有部分佔用到554地號土地，因兩造
    對地界地樁尚有爭執，且原告已請求地政事務所重新測量並
    予修正，難謂原告未自任耕作。又上開554地號土地上停放
    車輛、堆放建材，僅係偶發事件，並非經常性使用，而鐵棚
    部分係原告為便利耕作使用而搭建用以堆放耕具，使用面積
    極小，且無人可居住，亦無獨立水電，足資證明鐵棚即為農
    舍，此係原告為耕作需要儲放農具便利耕作而設，確有其必
    要，且此部分原告早已改善完畢，應非屬耕地三七五減租條
    例第16條之態樣，自無租約無效之問題。況查，原告為該
    554 地號土地之共有人之一，應有部分六分之一，核面積為
    305 平方公尺，原告基於所有權人之地位，亦有權使用該筆
    土地，且原告在該筆土地上種有芒果樹，並非全無自任耕作
    ，故被告主張原告無自任耕作，顯與事實不符。
(三)、退步言之，縱使如被告主張原告有部分土地未自任耕作，然
    查本件系爭土地面積共計7324平方公尺，依被告所主張為自
    任耕作之面積僅有537平方公尺，僅佔所有承租土地面積之
    百分之八，何況大多數為地界不明所造成，實務上就此咸認
    如係便利耕作使用，或無害於整體耕地農地農用之立法意旨
    及政策目的，基於耕地三七五減租條例第16條立法意旨及該
    條例保護承租人之基本精神，與適用法律及解釋之公平合理
    比例原則下不應即認定全部租約無效。
(四)、按出租人應以合於所約定使用收益之租賃物，交付承租人，
    並應於租賃關係存續中，保持其合於約定使用、收益之狀態
    ，民法第423條定有明文。故如出租人為租賃物所有人，而
    在交付租賃物後，發生租賃物被第三人侵奪之情形，出租人
    負有向第三人行使所有物返還請求權，以盡其保持租賃物合
    於約定使用收益之義務，最高法院43年台上字第176號號判
    例、69年度台上字第380號判決參照。被告國有財產局於勘
    查得知550地號土地部分遭第三人陳聖濟等占用後，即負有
    向陳清勝等人行使所有物返請求權，以盡其保持租賃物合於
    約定使用收益之義務，乃其怠於行使，竟以此為原告有不自
    行耕作之情形，顯有失公允。又原告並非專業人員，在土地
    未經測量前原告等人豈可能知悉土地有遭他人占用之情？況
    在被告通知原告上情後，陳聖濟等人已因原告之要求將占用
    之建物拆除，乙○○則以地界、地樁仍有爭執為由不承認有
    占用，故不拆除，原告已盡承租人之善良管理人義務。另
    554 地號土地原告為共有人之一，又其並非專業法律人士，
    認其有權居於所有權人之地位使用屬於其應有部分之土地，
    而偶而使用部分土地以堆放建材、停放車輛，乃純因不諳法
    律之故，原告經被告通知後即予以改善，原告並未因此而不
    為耕作。
(五)、聲明：
  1.確認兩造間就坐落台南市○區○○段550、550之2、550之3
    、554、558、558之1、558之2、562、562之1、562之2、562
    之3、562之4、562之5地號等土地之租賃關係存在。
  2.訴訟費用由被告負擔。
四、被告抗辯：
(一)、被告所有之系爭土地其中國有土地之應有部分原係訴外人蔡
    奇璋所有，並與原告簽訂耕地租約在案（租約號：100號，
    租期至98年1月31日止，面積約2043.69平方公尺），因訴外
    人蔡奇璋死亡，其法定繼承人以系爭土地就訴外人蔡奇璋之
    應有部分辦理抵繳稅款，並於91年6月19日登記為國有，被
    告國有財產局旋依規定通知原告申辦換約續租手續，並經原
    告於91年9月12日檢證辦理換約續租事宜。原告等人申辦換
    約續租手續後，經被告國有財產局派員勘查結果，發現其中
    550地號土地內有訴外人陳聖濟、己○○○建烤漆板造平房
    、棚架使用，面積約583.63平方公尺，同段554地號土地則
    有簡易木造平房，面積約106平方公尺，被告旋於91年12月
    24 日以台財產南南三字第0910020188號函通知原告，因其
    未自任耕作，違反耕地三七五減租條例第1項、第2項之規定
    ，請於92年1月31日前拆除地上物並恢復耕作，逾期即依規
    定處理，惟被告國有財產局逾92年5月22日派員前往複查，
    及於92年9月10日會同台南地政事務所人員勘查及鑑界結果
    ，發現其中550地號土地內有訴外人庚○○、己○○○建烤
    漆板造平房、棚架使用及杜碧君之磚牆內庭院使用，同段
    554地號土地則由原告作籬笆、堆放建材及停放車輛、及搭
    建三樓鐵架棚架使用，面積合計549平方公尺。原告並未依
    通知將地上建物拆除，故原告等人不自任耕作之事實，已臻
    明確，被告旋於93年9月2日以台財產南南三字第0930013349
    號函覆原告租約無效，土地應予收回另行處理。
(二)、按承租人應自任耕作，並不得將耕地全部或一部轉租於他人
    ，承租人違反前項規定時，原訂租約無效，得由出租人收回
    自行耕種或另行出租，耕地三七五減租條例第16條第1項、
    第2項定有明文。又所謂自任耕作，係指承租人應以承租之
    土地供自己從事耕作之用，如承租人以承租之土地供其他非
    耕作之用者，應不在自任耕作之列（最高法院72年度台上字
    第1556號、84年度台上字第105號、86年度台上字第97號判
    決參照）。關於554地號土地部分，原告雖主張其為554地號
    土地之共有人，其等於554地號土地內停放車輛、堆放建材
    為偶發事件，且搭建鐵棚係農舍，面積極小等語，惟查，依
    據被告國有財產局南區分處所提出92年5月23日及92年11月7
    日之現場照片，系爭554地號土地上由原告堆放建材及停放
    車輛至少已達五個月之久，並非如原告所言係偶發事件。又
    即使原告為共有人554地號土地之共有人，然然被告亦為共
    有人，於共有物未分割或分管前，應有部分仍存在於土地上
    每一點上，及於原告所不自任耕作之部分，而該不自任耕作
    部分尚訂有耕地三七五租約，本應受耕地租約及相關法令之
    限制，該地只能作為耕地使用，並不得主張究其應有部分可
    從事非耕地使用。又據被告國有財產局提出之照片所示，鐵
    棚內放置的是易潮之建材，並非農具，原告於94年3月7日調
    解意見書中所附之照片裡的農具是事後才放置者，與91年、
    92年級93年初之現場情形並不相同。關於550地號土地部分
    ，原告主張訴外人庚○○已將550地號上之建物拆除，其餘
    部分皆種植農作物使用等語，惟占用情形經被告國有財產局
    勘查發現後，即於91年12月24日發函促原告限期改善，原告
    卻迄於92年9月10日國有財產局會同台南地政事務所勘查時
    ，550地號土地部分仍舊被他人占用，554地號土地亦有537
    平方公尺被圍籬堆放建材、停放車輛、搭建棚架，即作為磚
    造三層樓房之部分基地，因此國有財產局始於93年3月18日
    發函通知原告，表示原訂租約已無效，原告不理會國有財產
    局之改善通知，而鈞院於95年5月26日至現場勘驗結果，554
    地號土地上雖種植絲瓜、芒果、地瓜，然依最高法院80年台
    再字第15號判例意旨，其事後改善行為亦不能使原定租約持
    續有效。
(三)、原告主張未耕作面積僅占全部承租耕地面積百分之八，不能
    主張租約無效云云，惟查最高法院諸多判例及判決均認為部
    分不自任耕作則全部租約歸於無效，其所未部分並無大小之
    分，其立法意旨在貫徹農地農用，禁止承租人投機取利，又
    原告未自任耕作之面積共有549平方公尺，面積相當大。又
    同一租約內有多筆土地，承租人將其中一筆或數筆不自任耕
    作者，原訂租約全部無效，其他筆土地上自任耕作部分之土
    地，亦失其租賃之依據，出租人得就全部土地請求一併收回
    （最高法院66年度台上字第761號判例、73年度台上字第112
    號、81年度台上字第2180號、84年度台上字第2975號判決參
    照），本件原告承租之多筆土地中固僅有550及554地號土地
    有未自任耕作之情形，為該多筆土地在同一租約內，故該租
    約應全部歸於無效。
(四)、原告雖主張據最高法院69年台上字第380號裁判，主張租賃
    物交付後，被第三人侵奪時，出租人負有向第三人行使所有
    物返還請求權，以盡其保持租賃物合於約定使用收益之義務
    ，惟該判決乃處理租賃物被侵奪之情形，而本案乃原告任令
    他人占用承租地而不反對，與其所引裁判之情形不同。
(五)、聲明：
  1.原告之訴駁回。
  2.訴訟費用由原告負擔。
五、兩造不爭執之事實：
(一)、原告就坐落台南市○區○○段550、550之2、550之3、554、
    558、558之1、558之2、562、562之1、562之2、562之3、
    562之4、562之5地號等13筆耕地，與被告訂有耕地三七五租
    約，原定租約期限至98年1月31日止。原告於91年9月12日向
    被告國有財產局台灣南區辦事處台南分處申請換約，經被告
    財政部國有財產局臺灣南區辦事處臺南分處於93年9月2日以
    台財南南三字第0930013349號函通知原訂租約無效，而主張
    將土地收回。
(二)、就其中554地號土地，原告丁○○有應有部分六分之一之所
    有權。
六、得心證之理由：
(一)、本件之爭點如下：
　1.原告所承租之耕地中地號550號、554號土地是否有未自任耕
　  作之情形？
  2.系爭租賃契約是否因原告違反耕地三七五減租條例第16條之
    規定而全部無效？
(二)、按耕地三七五減租條例第16條第1項、第2項規定，承租人應
    自任耕作，並不得將耕地全部或一部轉租於他人。承租人違
    反前項規定時，原訂租約無效，得由出租人收回自行耕種或
    另行出租。而所謂「不自任耕作」，係兼指轉租及將耕地借
    與他人使用，或承租人自己未將租賃物供耕作使用，而擅自
    變更用途者而言（最高法院76年度台上字第2222號判決要旨
    參照）。承租人若非因故意而不自任耕作，例如因地界不明
    遭他人占用（最高法院91年度台上字第2644號判決參照）、
    或是在承租之耕地上興建為便利耕作而設，不以解決佃農家
    族居住問題而設之農舍（最高法院64年台上字第571號判例
    、89年度台上字第2760號判決、86年度台上字第2676號判決
    要旨參照），則不在不自任耕作之列。惟承租人若經承租耕
    地用以興建非農舍之房屋（最高法院86年度台上字第97號判
    決參照）、或借予他人挖取砂石、堆放廢棄物（最高法院89
    年度台上字第1882號判決參照），不論面積多寡，均屬不自
    任耕作，其原定租約為無效。
(三)、關於原告所承租之耕地中地號550號、554號土地是否有未自
    任耕作之情形，分述如下：
  1.550地號土地部分：
  　原告等人於91年9月12日申辦換約續租手續後，經被告國有
    財產局派員勘查結果，發現其中550地號土地內有訴外人陳
    聖濟占建烤漆板造平房、磚牆，面積約6平方公尺，己○○○占建鐵架烤漆板造平房面積約1.5平方公尺，乙○○占建
    磚牆內庭院面積約4.5平方公尺，被告於91年12月24日以台
    財產南南三字第0910020188號函通知原告，因其未自任耕作
    ，違反耕地三七五減租條例第1項、第2項之規定，請於92年
    1月31日前拆除地上物並恢復耕作，逾期即依規定處理，被
    告國有財產局逾92年5月22日派員前往複查，及於92年9月10
    日會同台南地政事務所人員勘查及鑑界結果，發現己○○○
    之建物並未占用550地號土地，而陳聖濟、乙○○占用之情
    形尚未改善，但訴外人庚○○占建部分於92年9月10日鑑界
    確定占用550地號土地後，訴外人陳聖濟已將越界部份拆除
    ，而訴外人乙○○部分經原告通知後，仍認為界址有疑問，
    故迄今尚未拆除，上開乙○○占用部分經台南地政事務所95
    年9月複丈結果，認有占用550地號土地2.5平方公尺等情，
    為兩造所不爭執，且經台南市台南地政事務所95年10月23日
    台南地所測字第09500102 44號所附之複丈成果圖附捲可按
    ，並經本院訊問證人陳聖濟、王明成在卷可按（見本院96年
    1月10日、96年2月7日言詞辯論筆錄），堪信為真實。因上
    開建物占用系爭耕地之面積極小，而原告又非專業人員，於
    地政機關測量鑑界前，實難以期待其確定耕地有遭訴外人占
    用之情形，故原告在92年9月10日由被告國有財產局南區分
    局會同台南地政事務所人員勘查及鑑界前，尚難認定其就
    550地號部分有「故意」不自任耕作之情事，而原告於確認
    有遭訴外人占用後，即通知訴外人陳聖濟、乙○○將占用部
    分之建物拆除，業經證人陳聖濟、王明成證述明確，則原告
    就550地號土地遭他人占用之部分，尚難認為有故意不自任
    耕作之情形。
  2.554地號土地部分：
    系爭土地經被告國有財產局於91年9月派員勘查結果，發現
    其上有原告堆放建材、停放車輛，以及磚造三樓鐵架棚，面
    積約537皮方公尺，被告於91年12月24日以台財產南南三字
    第0910020188號函通知原告，因其未自任耕作，違反耕地三
    七五減租條例第1項、第2項之規定，請於92年1月31日前拆
    除地上物並恢復耕作，逾期即依規定處理，被告國有財產局
    逾92年5月22日派員前往複查，及於92年9月10日會同台南地
    政事務所人員勘查及鑑界結果，發現原告並未依通知恢復原
    狀，而系爭土地於本院95年5月26日勘驗時，種有芒果、絲
    瓜、地瓜，東南角有棟鋼筋二層樓磚造房屋，門牌號碼為台
    南市○○街101巷1號，該建物主要坐落在台南市○區○○段
    555之5地號土地上，但有占用554地號面積1平方公尺等情，
    有被告國有財產局南區分處提出之92年5月23日、同年11月7
    日之現場照片、台南地政事務所95年10月23日台南地所測字
    第09500102 44號所附之複丈成果圖附捲可按，堪信為真實
    。原告丁○○雖為土地所有權人之一，然其並未主張及證明
    系爭土地有分管契約存在，則原告仍不得就特定部分任意主
    張以所有權人之地位占有。又原告主張鐵棚為農舍之用，然
    所謂農舍必以助耕作而必要之用者方屬之，就上開照片觀之
    ，其鐵棚內堆放者為建材，並非耕具，而提放之車輛顯為載
    送建材所用，又原告將之堆放建材之期間至少自91年9月間
    至92年11月7日，亦非暫時偶然，則原告已將554地號土地變
    更為非耕作使用，已堪認定。
(四)、關於系爭租賃契約是否因原告違反耕地三七五減租條例第16
    條之規定而全部無效：
    按同一租約內有多筆土地，承租人將其中一筆或數筆不自任
    耕作者，原訂租約全部無效，其他筆土地上自任耕作部分之
    土地，亦失其租賃之依據，出租人得就全部土地請求一併收
    回（最高法院66年度台上字第761號判例、73年度台上字第
    112 號、81年度台上字第2180號、84年度台上字第2975號判
    決參照），本件原告承租之多筆土地中固僅有550及554地號
    土地有未自任耕作之情形，為該多筆土地在同一租約內，故
    該租約應全部歸於無效。
七、綜上所述，系爭554地號土地原告未自任耕作，系爭租約為
    無效。從而，原告請求確認系爭租約存在，為無理由，應予
    駁回。
八、本件事證已臻明確，兩造其餘攻擊或防禦方法於判決結果無
    影響，爰不一一詳為論述，併此敘明。
九、結論：本件原告之訴為無理由，依民事訴訟法第385條第1項
    前段、第78條，判決如主文。
中　　華　　民　　國　　96　　年　　3　　月　　30 　　日
                  民事第四庭    法　官　高如宜
以上正本係照原本作成
如對本判決上訴，須於判決送達後20日內向本院提出上訴狀
中　　華　　民　　國　　96　　年　　3　　月　　30 　　日
                                書記官　彭建山
附表（租約100號之土地所有權人）
